臺灣臺東地方法院刑事判決　　　　　　　　　　　　　　九十一年度易字第九九號
　　公　訴　人　臺灣臺東地方法院檢察署檢察官
　　被　　　告　丙○○　男　四.
右列被告因詐欺案件，經檢察官提起公訴（九十年度偵字第六九○號），本院判決如
左：
    主  文
丙○○無罪。
    理  由
一、本件公訴意旨略以：被告丙○○原係馬偕紀念醫院臺東分院主治醫師，丁○○為
    該醫院之護士，被告自民國八十六年間起，連續與丁○○發生性關係，嗣八十八
    年一月間，二人通姦、相姦之事為被告之配偶甲○○查知，丁○○之母親乙○○
    遂聯繫被告到其住處協商解決，被告應允給付新臺幣（下同）七百萬元予乙○○
    作為補償，並當場簽發三十六張本票面額共七百萬元交付乙○○為憑；惟因甲○○知情後強烈反彈，要求乙○○須返還被告簽發之本票，被告因無法向乙○○索
    回本票，竟基於意圖為自己不法利益之概括犯意，先於八十八年五月間，寄掛號
    信內裝和解書及填妥七百萬面額之本票一紙予丁○○，並向丁○○詐稱：只要簽
    署和解書及本票，甲○○則放棄追究妨害家庭之刑事責任等語。致使丁○○陷於
    錯誤，以為只要簽下本票，甲○○即不會追究其妨害家庭之刑事責任，遂簽署上
    開和解書及本票，一併寄還被告，被告又因該本票註明到期日為八十八年六月一
    日，恐有過期之虞，遂再詐稱甲○○不同意有到期日之本票，並於八十八年六月
    間寄無到期日之本票要求丁○○簽署，簽好寄回，因丁○○未予答覆，被告竟又
    親自到臺東，哄騙丁○○再簽無到期日之本票一張，丁○○因惟恐甲○○對其提
    出妨害家庭之告訴，再度陷於錯誤，簽下無到期日之七百萬元本票一張，被告以
    此訛詐之方法對丁○○取得本票債權人地位之不法利益；詎事後甲○○仍對丁○○提出妨害家庭之告訴，丁○○並經本院於八十九年三月二十三日，以八十八年
    度易字第四四五號判處有期徒刑二月確定在案，始知受騙；被告嗣後並持上開丁○○第二次簽發之七百萬元本票，向本院聲請對丁○○准許強制執行，經本院於
    九十一年三月十八日，以九十一年度票字第一九六號裁定准許強制執行等語，案
    經丁○○訴請偵辦，因認被告涉有刑法第三百三十九條第二項之詐欺得利罪之罪
    嫌。
二、按犯罪事實應依證據認定之，無證據不得推定其犯罪事實。又不能證明被告犯罪
    者，應諭知無罪之判決，刑事訴訟法第一百五十四條、第三百零一條第一項分別
    定有明文。又事實之認定，應憑證據，如未能發現相當證據，或證據不足以證明
    ，自不能以推測或擬制之方法，為裁判基礎（最高法院著有四十年臺上字第八六
    號判例可供參照）；認定不利於被告之事實，須依積極證據，苟積極證據不足為
    不利於被告之事實認定時，即應為有利於被告之認定，更不必有何有利之證據（
    最高法院著有三十年上字第八一六號判例可資參酌）；且認定犯罪事實，所憑之
    證據，無論直接或間接證據，其為訴訟上之證明，須於通常一般之人均不致有所
    懷疑，而得確信其為真實之程度者，始得據之為有罪之認定，倘其證明尚未達到
    此一程度，而有合理性懷疑之存在時，即無從為有罪之認定（最高法院著有七十
    六年臺上字第四九八六號判例可供參考）。又刑法第三百三十九條詐欺罪之成立
    ，以意圖為自己或第三人不法所有，以詐術使人將本人或第三人之物交付，或以
    此方法得財產上不法利益為要件。所謂以詐術使人交付，或得財產上不法之利益
    ，必須被詐欺人因其詐術而陷於錯誤，若其所用方法，不能認為詐術，亦不致使
    人陷於錯誤，即不構成該罪，此有最高法院四十六年臺上第二六○號判例意旨可
    資參照。
三、公訴意旨認被告丙○○涉有刑法第三百三十九條第二項之詐欺得利罪罪嫌，無非
    係以告訴人丁○○之指訴、證人甲○○之證詞，以及：若非被告對告訴人保證簽
    署和解書及本票，甲○○即不會對告訴人提出妨害家庭之告訴，告訴人應無無故
    簽署巨額本票而自攬債務之理，及經對被告及告訴人實施測謊結果，告訴人稱：
    「丙○○有向其保證只要簽同意書其老婆就不告她。」研判未說謊，被告稱：「
    未告訴丁○○只要簽和解書及本票其老婆就不告她。」研判說謊等情，並以告訴
    人簽署之和解書、本票影本及測謊報告書二紙為其主要論據。惟訊之被告堅詞否
    認有何公訴人所指詐欺犯行，辯稱：當時寄和解書及本票要告訴人簽署時，並未
    跟告訴人說伊已經和甲○○講好了，及甲○○已答應只要收到和解書及本票即捨
    棄告訴，這只是告訴人怕被甲○○告，要伊想的一個方案，伊事後也有拿和解書
    及本票給甲○○看，但甲○○不答應仍提出告訴，伊並沒有施用任何詐術等語。
五、經查：
（一）被告寄出掛號信內裝和解書及填妥面額七百萬元、到期日八十八年六月十六日
      （起訴書誤為六月一日）之本票一紙予丁○○簽署寄回，其配偶甲○○仍對告
      訴人提起妨害家庭之告訴，及被告嗣後並持上開本票（起訴書誤為第二次簽發
      之本票），向本院聲請對告訴人准許強制執行，並經本院准許強制執行等事實
      ，除據告訴人指述外，亦為被告所自認，並有和解書、本票影本、本院九十一
      年度票字第一九六號裁定在卷可佐，堪信為真實。
（二）從卷附和解書觀之，其上字跡為被告所寫，僅有被告及告訴人之簽名，但並沒
      有被告之配偶甲○○簽名，則依常情判斷，甲○○是否知悉有此一和解書之存
      在？有無同意此一條件？已足令人起疑，況告訴人亦自承：「在（八十八年）
      五月十一日甲○○有打電話給我，要我們把之前被告簽給我們的本票還給她。
      」（見本院九十一年九月二十五日訊問筆錄），證人甲○○亦證稱：「我之前
      五月的時候我跟丁○○通最後一通電話，我是要她退還三十六張本票．．．」
      （見本院九十一年十月二十三日訊問筆錄），足見告訴人應知道甲○○所要的
      是之前被告所簽發的三十六張本票，而上開和解書上關於此三十六張本票之處
      理方式，記載為：「丁○○承諾放棄要求丙○○對該參拾陸張本票的支付兌現
      義務及法律追訴，．．．丁○○願意開立同額柒佰萬元的本票壹張，交由丙○○收執，以求本票上債權關係。」係以「平等債權」而非「返還三十六張本票
      」之方式做為和解條件，此顯然不符合前開甲○○對告訴人所表達之立場，惟
      告訴人卻未對甲○○何以改變立場起疑，遽認甲○○已答應此一條件，而不加
      求證，顯有違常情。是以，告訴人既知甲○○之態度始終是想要回被告先前所
      簽立、交付給被告之母乙○○之三十六張計七百萬元之本票，則在和解書顯出
      於被告之手、其上並無甲○○之簽名、被告亦未提出其他已獲甲○○同意之憑
      據、且告訴人復未親自向甲○○求證之情形下，是否僅因被告口頭上之保證即
      相信甲○○已同意上開條件，顯有疑問。是告訴人所稱：之所以會簽下本票及
      和解書，是因為被告向伊保證，已經和甲○○講好了，伊當時又很信任被告，
      才會簽下和解書及本票等語，尚難令人採信。
（三）又證人甲○○證稱：被告曾於六月底及七月六日二次拿和解書給伊看，並說那
      是被告和告訴人協議的內容，希望伊能答應，不要告告訴人，但伊看和解書內
      容是告訴人簽七百萬本票給被告，而非還原先的三十六張本票，所以就沒有答
      應等語（見本院九十一年十月二十三日訊問筆錄），足見被告於接獲告訴人寄
      回之和解書及本票後，確實曾以此條件尋求其妻甲○○放棄對告訴人妨害家庭
      之告訴，與其所辯稱：是因為告訴人怕被甲○○告，要伊想的一個方案，伊事
      後也有拿和解書及本票給甲○○看，但甲○○不答應仍提出告訴等語若合符節
      ；倘使被告自始即有不法所有之意圖，以偽稱已得甲○○同意之詐欺手段，使
      告訴人簽下本票，則應無於本票得手後，復以上情央求甲○○同意和解書內容
      並放棄告訴之必要，益見告訴人簽立本票及和解書交由被告，乃做為被告持以
      向甲○○商談之用；且倘如告訴人所言，伊相信和解書已得甲○○同意，則之
      後被告復告以「甲○○對之前所簽七百萬元本票不滿意」等語，並要伊另寄七
      百萬元本票及親自至臺東要伊再行簽發同額本票時，豈非表示甲○○顯已違原
      先承諾，然告訴人此時卻未質之甲○○或被告，或以甲○○違反約定要求返還
      原先簽立之七百萬元本票，顯亦與常情不合，是從被告向告訴人告以：「甲○○仍不滿意。」等語及告訴人反應觀之，其二人所認知者，顯均仍是在謀求如
      何使甲○○同意和解條件，足認告訴人所確信者，應是被告會履行說服甲○○
      之承諾，而非甲○○已答應和解條件。
（四）況提起告訴與否乃繫之於甲○○，衡情，告訴人果有陷於錯誤，誤信甲○○已
      答應和解條件之事，應會對已允諾條件之人，即甲○○催促履行條件，然觀諸
      本案，卻是一再透過被告聯繫，顯見告訴人應是相信被告能夠以上開條件說服
      甲○○之心態下簽立和解書及本票，此由嗣後甲○○仍對告訴人提出妨害家庭
      之告訴後，告訴人從未曾質問甲○○何以出爾反爾，亦據本院調取前開八十八
      年度易字第四四五號妨害家庭刑事卷案查明無訛，足見告訴人自始即未曾確信
      甲○○已答應和解書條件，且未曾因被告之行為而陷於錯誤。
（五）至公訴人所指，被告另親自到臺東，以詐術使告訴人再度陷於錯誤，簽下無到
      期日之七百萬元本票一張，對告訴人取得本票債權人地位之不法利益等語，惟
      訊之被告亦堅決否認有此犯行，而此部分除告訴人之指訴外，且遍觀全卷也無
      此張本票原本或影本附卷可資佐證，故並無其他證據可資證明此部分犯行。
（六）又，測謊之鑑驗，係就受測人對相關事項之詢答，對應其神經、呼吸、心跳等
      反應而判斷，其鑑驗結果有時亦因受測人之生理、心理因素而受影響，該鑑驗
      結果尚不得為判斷之唯一及絕對之依據（最高法院八十五年度臺上字第五七九
      一號判決參照）。本件既無任何證據足以證明被告丙○○有公訴人所指詐欺之
      情事，雖被告經測謊鑑驗呈說謊反應，依前開說明，亦不得據之為有罪判決之
      唯一證據，附此敘明。
（七）綜上判斷，本案除告訴人之片面指述外，尚無其他積極證據足以證明被告曾向
      告訴人保證甲○○已答應和解條件，並使告訴人因此陷於錯誤之事實。本件應
      以被告所辯：保證會以和解書及本票說服甲○○等語，而非告訴人所指稱：被
      告保證甲○○已答應和解條件等語為可採。至其後被告未能說服甲○○，卻未
      將本票返還，復持該本票對告訴人為強制執行，所涉及者厥為該本票應否及如
      何返還之問題，要難以此即謂被告有詐欺之犯行。
六、是以，被告請告訴人簽發七百萬元本票後予以收受，並保證會使甲○○放棄對告
    訴人妨害家庭之告訴，最後卻未能履行此一承諾，至多要為該本票應否及如何返
    還之問題，尚難遽以詐欺罪責相繩。此外，復查無其他積極證據足資證明被告有
    何詐欺之犯行，既不能證明被告犯罪，是揆諸前揭判例之意旨，自應依法為被告
    無罪判決之諭知。
七、據上論斷，應依刑事訴訟法第三百零一條第一項，判決如主文。
本案經檢察官洪政和到庭執行職務。
中      華      民      國    九十一    年     十二     月     二十七   日
                                    臺灣臺東地方法院刑事庭
                                        審判長法  官  楊力進
                                              法  官  柯姿佐
                                              法  官  范乃中
右正本證明與原本無異。
如不服本判決，應於判決送達後十日內向本院提出上訴狀（應抄附繕本）。告訴人或
被害人如對於本判決不服者，應具備理由請求檢察官上訴，其上訴期間之計算係以檢
察官收受判決正本之日期為準。
                                              書記官 陳俊德
中      華      民      國    九十一    年     十二     月     二十七   日
